ACORDAO-COMPLETO-2388121

ACÓRDÃO 6595/2020 ATA 19/2020 - SEGUNDA CÂMARA

VISTOS, relatados e discutidos estes autos que tratam de atos de concessão de aposentadoria emitidos pelo Núcleo Estadual do Ministério da Saúde no Estado de Minas Gerais em favor dos ex-servidores Mario Guido Silva Miranda e José Antenor Delgado Campos.
ACORDAM os Ministros do Tribunal de Contas da União, reunidos em Sessão da 2ª Câmara, nos termos do art. 71, inciso III, da Constituição Federal, dos arts. 1º, inciso V, e 39, inciso II, da Lei 8.443/1992 e do art. 260, § 1º, do RI/TCU, e ante as razões expostas pelo Relator, em:
9.1. considerar legal o ato de concessão de aposentadoria emitido em favor do Sr. Mario Guido Silva Miranda, concedendo-lhe registro;
9.2. considerar ilegal o ato de concessão de aposentadoria emitido em favor do Sr. José Antenor Delgado Campos, negando-lhe registro; 
9.3. dispensar o ressarcimento das quantias indevidamente recebidas de boa-fé pelo interessado indicado no subitem 9.2 acima, de acordo com o Enunciado 106 da Súmula da Jurisprudência do TCU;
9.4. determinar ao Núcleo Estadual do Ministério da Saúde no Estado de Minas Gerais que, no prazo de 15 (quinze) dias, a contar da ciência desta deliberação: 
9.4.1. faça cessar os pagamentos decorrentes do ato ora considerado ilegal, sob pena de responsabilidade solidária da autoridade administrativa omissa, nos termos do art. 262, caput, do Regimento Interno/TCU;
	9.4.2. dê ciência do inteiro teor desta Deliberação ao Sr. José Antenor Delgado Campos, encaminhando a este Tribunal, no prazo de 30 (trinta) dias, comprovante da referida ciência; 
9.4.3. alerte o aludido interessado que o efeito suspensivo proveniente da interposição de possíveis recursos perante o TCU não o exime da devolução dos valores percebidos indevidamente após a respectiva notificação, caso os recursos não sejam providos;
	9.5. esclarecer ao órgão de origem que poderá emitir novo ato de concessão, livre da irregularidade indicada neste processo, submetendo-o a este Tribunal, nos termos da IN/TCU 78/2018.

Atos de concessão de aposentadoria emitidos pelo Núcleo Estadual do Ministério da Saúde no Estado de Minas Gerais em favor dos ex-servidores Mario Guido Silva Miranda e José Antenor Delgado Campos.

Segunda Câmara

Núcleo Estadual do Ministério da Saúde no Estado de Minas Gerais.

3. Interessados: José Antenor Delgado Campos (XXX.591.856-XX) e Mario Guido Silva Miranda (XXX.356.846-XX).

13.1. Ministros presentes: Ana Arraes (Presidente), Augusto Nardes, Aroldo Cedraz e Raimundo Carreiro.
13.2. Ministros-Substitutos presentes: Marcos Bemquerer Costa (Relator) e André Luís de Carvalho.

MARCOS BEMQUERER

Adoto como Relatório, com os devidos ajustes de forma, a instrução elaborada no âmbito da Secretaria de Fiscalização de Pessoal (peça 22) , a seguir transcrita com ajustes de forma, com a qual manifestou-se de acordo o dirigente daquela unidade técnica especializada (peça 23) :
"INTRODUÇÃO
1.	Trata-se de atos de concessão de aposentadoria de José Antenor Delgado Campos (inicial) e Mario Guido Silva Miranda (alteração) , ex-servidores do Núcleo Estadual do Ministério da Saúde no Estado de Minas Gerais.
2.	Os atos foram submetidos, para fim de registro, à apreciação do Tribunal de Contas da União (TCU) , de acordo com o art. 71, inciso III, da Constituição Federal. O cadastramento e a disponibilização ao TCU ocorreram por intermédio do Sistema de Apreciação e Registro de Atos de Admissão e Concessões (Sisac) , na forma dos arts. 2º, caput e incisos I a VI, e 4º, caput, da Instrução Normativa TCU 78/2018.
HISTÓRICO
3.	Destaque-se, preliminarmente, que o ato inicial de aposentadoria de Mario Guido Silva Miranda (número de controle 10802630-04-1998-000360-6) foi julgado legal pelo Acórdão 1546/2003-TCU-Primeira Câmara, de relatoria do Ministro Iram Saraiva. A aposentadoria se deu na modalidade voluntária, com proventos proporcionais à razão de 30/35 avos. Não foi discriminado tempo de serviço insalubre.
4.	Os atos ora em análise foram autuados inicialmente no TC Processo 012.291/2016-1. Dado que em ambos foram encontradas irregularidades quanto à discriminação de tempo de serviço e os dois foram disponibilizados ao TCU há mais de 5 anos, determinou-se, por meio do Acórdão 4517/2019-TCU-Primeira Câmara (relatoria do Ministro Bruno Dantas) , seu destaque e promoção de oitiva dos interessados (peça 4) . 
5.	Os atos foram autuados no presente processo para atendimento à determinação. As oitivas foram encaminhadas nos termos dos ofícios às peças 5-6, com ciência às peças 8-9 e respostas acostadas às peças 10 e 14.
6.	O segundo ato de alteração de Mario Guido Silva Miranda (número de controle 10802630-04-2011-000277-6) foi julgado ilegal pelo supracitado Acórdão devido à averbação indevida de tempo de serviço insalubre exercido em regime estatutário amparando-se em Mandado de Injunção.
EXAME TÉCNICO
Ato de José Antenor Delgado Campos
7.	Consultando-se o ato Sisac, verificou-se que, consoante informação do Controle Interno, dos 10 anos e 12 dias averbados como tempo de serviço insalubre, 7 anos, 11 meses e 10 dias foram convertidos de período trabalhado em regime estatutário, amparando-se em Mandado de Injunção.
8.	Sobre o tema, frise-se que esta Corte de Contas já pacificou seu entendimento de que, ao julgar Mandados de Injunção desse gênero, o STF nada mais fez do que preencher a lacuna existente no artigo 40, § 4º, da Constituição Federal, validando a aplicabilidade do artigo 57 da Lei 8.213/91 também aos servidores públicos (Acórdão 1128/2019-TCU-Primeira Câmara, de relatoria do Ministro Benjamin Zymler, e 10.074/2017-TCU-1ª Câmara, de relatoria do Ministro-substituto Marcos Bemquerer, são exemplos) . Logo, o que se assegurou foi o direito à aposentadoria especial, e não à contagem de tempo de serviço ponderada para aposentaria comum.
9.	Tal entendimento se coaduna com a jurisprudência da própria Corte Suprema, consoante trecho do relatório do Ministro Luiz Fux ao analisar a questão, já à luz da Súmula Vinculante 33, no MS 33.958, que dispôs que os MIs asseguram o direito à aposentadoria especial mas não à conversão de tempo de serviço prestado em atividades insalubres em serviço comum.
10.	Portanto, tal averbação é irregular.
Resposta à oitiva
11.	Em sua defesa (peça 14) , o interessado, por meio de seu procurador, alegou que:
	a) teria ocorrido a decadência administrativa;
	b) alterar a aposentadoria após 8 anos de sua concessão violaria o princípio da segurança jurídica e a proteção da confiança.
12.	Quanto ao argumento 'a', frise-se que a jurisprudência pacificada tanto no STF (MS 24.997-8/DF, MS 24.958-7/DF e MS 25.015-1/DF) quanto no TCU (Súmula 278) entende que o ato de aposentadoria, reforma ou pensão possui natureza complexa e, portanto, somente se aperfeiçoa com o exame e registro deste Tribunal. Considerando que o ato ora em análise ainda não foi registrado, não há que se falar em operação da decadência nesse caso, e alegação não merece prosperar.
13.	Em relação ao argumento 'b', destaque-se que o Princípio da Segurança Jurídica é vetor importante do Direito, que impõe ao magistrado a ponderação de sua incidência no caso concreto, mas sempre em face de outros princípios estruturantes da Administração Pública, como o princípio da legalidade, expresso na Constituição Federal, a partir do qual se estrutura todo o direito público e administrativo.
14.	A apreciação de atos de concessão de aposentadoria pela ilegalidade não infringe o princípio da segurança jurídica. Não há que se falar em direito adquirido antes que o ato complexo esteja definitivamente registrado por este Tribunal, muito menos quando a concessão traz em seu bojo vício insanável, por não haver lei que a suporte.
15.	Em suma, entende-se que não se pode garantir o registro de uma aposentadoria considerada ilegal pelo TCU invocando apenas princípios tais como o da segurança jurídica, boa-fé e razoabilidade, os quais deverão ser sopesados também com o princípio da legalidade.
16.	No caso em apreço, não houve o respectivo registro em razão da constatação de ilegalidade no ato, o que afasta, por si só, a presunção de legitimidade do ato administrativo que lhe concedeu o benefício, não havendo, assim, que se falar em violação da segurança jurídica ou de proteção da confiança.
17.	Assim, o ato merece proposta de julgamento pela ilegalidade e recusa de seu registro.
18.	Excluindo-se o período insalubre referente ao regime estatutário (7 anos, 11 meses e 10 dias) , restam ao interessado 29 anos, 6 meses e 19 dias de tempo de serviço total - insuficientes para que continue aposentado. Assim, resta ao ex-servidor retornar à ativa para completar tempo suficiente para sua inativação.
Ato de Mario Guido Silva Miranda
19.	Conforme exposto anteriormente, o ato inicial de concessão do interessado (número de controle 10802630-04-1998-000360-6) , julgado legal, informava que se tratava de aposentadoria proporcional com proventos à razão de 30/35 avos.
20.	O ato ora em análise incluiu 3 anos, 5 meses e 1 dia de tempo de serviço insalubre, alterando os proventos para 34/35. O segundo ato de alteração (número de controle 10802630-04-2011-000277-6) , julgado ilegal devido à inclusão de tempo insalubre exercido em regime estatutário, os integralizou. 
21.	Consultando-se o Siapenet (peça 18) , observou-se que os proventos continuam integralizados.
22.	O Controle Interno, no ato ora em análise, informou que foram utilizados 241 dias de faltas do ex-servidor como tempo de serviço efetivo. A inclusão dos dias de faltas possibilitou o atingimento de 34 anos e 1 dia de tempo de serviço para aposentadoria e o aumento dos proventos, inicialmente de 30/35 (ato inicial) para 34/35.
23.	Ora, a inclusão desses dias corresponde claramente a equívoco do Gestor de Pessoal. Os aludidos dias de faltas devem ser excluídos do tempo de serviço, o que resulta em tempo total de serviço de 33 anos e 4 meses - ou seja, com proventos proporcionais à razão de 33/35 avos.
Resposta à oitiva
24.	Em sua defesa (peça 10) , o interessado alegou que seu Mapa de Tempo de Serviço foi refeito, excluindo-se a 'averbação pós 90' e contando a data de tempo de serviço desde sua posse em 1975 - o Mapa anterior equivocadamente iniciava a contagem em 1982. Com a correção do Mapa e a nova contagem do tempo, ter-se-iam 36 anos, 4 meses e 36 dias de tempo de serviço total.
25.	Consultando-se o Mapa de Tempo de Serviço juntado pelo inativo (peça 10, p. 2-3) , verificou-se que, de fato, quando considerado seu período laboral desde 1975, mesmo com a exclusão dos 271 dias de falta, ainda resta tempo suficiente para que seus proventos se mantenham integralizados.
26.	Assim, o ato pode receber a chancela de legal, com a ressalva de que mesmo com a exclusão dos dias de faltas o interessado tem direito a manter seus proventos integralizados.
CONCLUSÃO
27.	Tendo em vista a indevida averbação de tempo de serviço insalubre trabalhado em regime estatutário, o ato de José Antenor Delgado Campos merece a chancela de ilegal e recusa de seu registro. Faz-se necessário que o ex-servidor retorne à ativa para completar tempo suficiente para aposentadoria.
28.	Quanto ao ato de Mario Guido Silva Miranda, dada a correção em seu Mapa de Tempo de Serviço, seu ato pode receber a chancela de legal, com a ressalva de que mesmo com a exclusão dos dias de faltas o interessado tem direito a manter seus proventos integralizados.
PROPOSTA DE ENCAMINHAMENTO
29.	Ante o exposto, e de conformidade com o preceituado no artigo 71, inciso III, da Constituição Federal c/c os arts. 1º, inciso V, e 39, inciso II, da Lei 8.443/92 e os artigos 1º, inciso VIII, e 260, §1º e 4º, do Regimento Interno do TCU, propõe-se:
	a) considerar LEGAL e conceder o registro do ato de alteração de concessão de aposentadoria de Mario Guido Silva Miranda (XXX.356.846-XX) , com a ressalva de que mesmo com a exclusão dos dias de faltas o interessado tem direito a manter seus proventos integralizados;
	b) considerar ILEGAL e recusar o registro do ato inicial de concessão de aposentadoria de José Antenor Delgado Campos (XXX.591.856-XX) ;
	c) dispensar a devolução dos valores indevidamente recebidos até a data da ciência pelo Núcleo Estadual do Ministério da Saúde no Estado de Minas Gerais do Acórdão que vier a ser proferido, com base no Enunciado 106 da Súmula da Jurisprudência do TCU;
	d) determinar ao Núcleo Estadual do Ministério da Saúde no Estado de Minas Gerais, com fundamento no art. 45 da Lei 8.443/1992, que:
		d.1) esclareça a José Antenor Delgado Campos que deve retornar à atividade até completar tempo suficiente para sua inativação;
	d.2) faça cessar os pagamentos decorrentes do ato impugnado, comunicando ao TCU, no prazo de quinze dias, as providências adotadas, nos termos dos arts. 262, caput, do Regimento Interno do TCU;
	d.3) informe ao interessado citado em "d.1" o teor do Acórdão que vier a ser prolatado, nos termos do artigo 4º, §3º, da Resolução-TCU 170/2004, alertando-o de que o efeito suspensivo proveniente de eventual interposição de recurso junto ao TCU não o exime da devolução dos valores indevidamente percebidos após a notificação, em caso de não provimento desse recurso;
	d.4) encaminhe ao TCU, no prazo de trinta dias, comprovante da data de ciência do teor desta deliberação pelo interessado."
2.	O Ministério Público, representado nos autos pelo Procurador Dr. Rodrigo Medeiros de Lima, manifestou-se de acordo com a proposição da unidade técnica (peça 24) .
	É o Relatório.

Marcelo Barroso Lima Brito de Campos, OAB/MG 67.115, Wânia Alice Ferreira Lima Campos, OAB/MG 109.046, Nazário Nicolau Maia Gonçalves de Faria, OAB/MG 119.891, Herculano José Ribeiro Júnior, OAB/MG 132.991.

Procurador Rodrigo Medeiros de Lima.

APOSENTADORIA. TEMPO DE SERVIÇO EM ATIVIDADE INSALUBRE. PERÍODOS ANTERIORES E POSTERIORES AO ADVENTO DA LEI 8.112/1990. POSSIBILIDADE DA CONTAGEM PONDERADA DO PERÍODO ANTERIOR À MENCIONADA NORMA, UMA VEZ ATENDIDOS OS REQUISITOS ESTABELECIDOS NO ACÓRDÃO 2.008/2006-TCU-PLENÁRIO. IMPOSSIBILIDADE DA CONTAGEM PONDERADA DO PERÍODO POSTERIOR À VIGÊNCIA DO REGIME JURÍDICO ÚNICO. MATÉRIA ESTRANHA AOS MANDADOS DE INJUNÇÃO APRECIADOS PELO SUPREMO TRIBUNAL FEDERAL VERSANDO SOBRE A LACUNA NA REGULAMENTAÇÃO DO ART. 40, § 4º, DA CONSTITUIÇÃO FEDERAL DE 1988. OITIVA. ILEGALIDADE DE UM ATO COM NEGATIVA DE REGISTRO. LEGALIDADE E REGISTRO DE OUTRO ATO.

APOSENTADORIA (APOS)

Secretaria de Fiscalização de Pessoal (Sefip).

Trata-se do primeiro ato de alteração de aposentadoria de Mario Guido Silva Miranda e da concessão inicial de aposentadoria em favor de José Antenor Delgado Campos, emitidos pelo Núcleo Estadual do Ministério da Saúde no Estado de Minas Gerais, destacados do TC Processo 012.291/2016-1.
Quanto à aposentadoria do Sr. Mario Guido Silva Miranda, a Secretaria de Fiscalização de Pessoal informou que o ato inicial de concessão, fundamentado no art. 3º da Emenda Constitucional 47/2005 e julgado legal pelo Acórdão 1546/2003-TCU-Primeira Câmara (Relator Ministro Iram Saraiva) , contemplou aposentadoria proporcional com proventos à razão de 30/35 avos. 
O primeiro ato de alteração, ora em análise, incluiu 3 anos, 5 meses e 1 dia de tempo de serviço insalubre, dos quais 241 dias correspondem a faltas do ex-servidor computadas como tempo de serviço efetivo, em afronta ao art. 102 da Lei 8.112/1990, acrescidos de contagem ponderada de tempo de serviço insalubre, possibilitando o atingimento de 34 anos e 1 dia de tempo de serviço para aposentadoria e o aumento dos proventos para 34/35. Com a exclusão desses cômputos indevidos, o interessado faria jus a proventos proporcionais à razão de 33/35 avos. 
O segundo ato de alteração integralizou os proventos, tendo sido julgado ilegal por intermédio do Acórdão 4517/2019-TCU-Primeira Câmara (Relator Ministro Bruno Dantas) , devido à averbação ponderada de tempo de serviço insalubre exercido em regime estatutário para fins de aposentadoria comum, equivocadamente praticada com base em mandado de injunção.
Relativamente ao ato inicial de aposentadoria do Sr. José Antenor Delgado Campos, igualmente deferido com fundamento no art. 3º da Ementa Constitucional 47/2005, também se constatou a contagem ponderada de tempo de serviço prestado em condições especiais após a vigência da Lei 8.112/1990, que resultou no acréscimo de tempo ficto de 7 anos, 11 meses e 10 dias de tempo de serviço prestado em condições especiais. Com a exclusão desse período, o interessado não faz jus à aposentadoria em qualquer modalidade. 
Pelo Acórdão 4517/2019-TCU-Primeira Câmara, determinou-se o destaque dos atos em questão e o chamamento do Sr. Mario Guido Silva Miranda, para que se manifestasse em relação à contagem de dias de falta como tempo de efetivo exercício e para a conversão de tempo de insalubridade (primeiro ato de alteração, número de controle 10802630-04-2010-000337-0) , e de José Antenor Delgado Campos, em relação à averbação indevida de tempo de serviço prestado em condições insalubres.
7.	Realizadas as oitivas dos interessados (peças 5 e 6) , o Sr. Mário Guido Silva Miranda manifestou-se no expediente autuado à peça 10, afirmando que o seu Mapa de Tempo de Serviço equivocadamente iniciava a contagem em 1982. Depois de refeito para excluir a "averbação pós 90" e computar o tempo de serviço desde sua posse, em 1975, passou a contar 36 anos, 4 meses e 16 dias de tempo de serviço total. 
8.	 A Sefip avaliou que a inclusão de dias de falta no tempo de serviço corresponde claramente a equívoco do Gestor de Pessoal, e sua exclusão resultaria em tempo total de serviço de 33 anos e 4 meses, com proventos proporcionais à razão de 33/35 avos. Todavia, com a inclusão do período laboral desde 1975, ainda resta tempo suficiente para que seus proventos se mantenham integralizados, podendo o ato receber a chancela de legal. 
9.	Por seu turno, o Sr. José Antenor Delgado Campos arguiu, em síntese (peça 14) : a) a decadência administrativa; e b) a impossibilidade de se alterar a sua aposentadoria após oito anos da concessão, sob pena de violar a segurança jurídica e a proteção da confiança.
10.	A unidade especializada afastou a alegação de decadência com base na orientação expressa na Súmula 278 do TCU - de que o ato de aposentadoria tem natureza complexa e somente se aperfeiçoa com o exame e registro deste Tribunal -, bem como na jurisprudência pacificada do Supremo Tribunal Federal (MS 24.997-8/DF, MS 24.958-7/DF e MS 25.015-1/DF) ; e afirmou que o princípio da segurança jurídica não tem o condão de estabilizar o ato sob exame, porque deve ser sopesado com o princípio da legalidade, a partir do qual se estrutura todo o Direito Público e Administrativo. 
11.	Desse modo, excluindo-se o período insalubre referente ao regime estatutário (7 anos, 11 meses e 10 dias) , restariam ao interessado 29 anos, 6 meses e 19 dias de tempo de serviço total, insuficientes para que continue aposentado, devendo o ex-servidor retornar à ativa para completar tempo suficiente para sua inativação.
12.	O Ministério Público junto ao TCU ratificou as conclusões da Sefip (peça 28) .
13.	Registro minha concordância com a proposta da Sefip, endossada pelo MP/TCU, pelos fundamentos constantes na instrução da Unidade Técnica. O ato de alteração de aposentadoria do Sr. Mário Guido Silva Miranda (peça 20) deve ser considerado legal por esta Corte, concedendo-se-lhe o respectivo registro.
14.	No que concerne ao ato de interesse do Sr. José Antenor Delgado Campos (peça 19) , cumpre ressaltar que a ficha de concessão registra o tempo de serviço para aposentadoria 37 anos, 5 meses e 29 dias, dos quais 10 anos e 12 dias correspondem a tempo ficto, decorrente de contagem ponderada do tempo de serviço em condições insalubres.
15. 	De acordo com o mapa de tempo de serviço (peça 14, p. 44-46) , a parcela de tempo ficto de 2 anos, 1 mês e 2 dias decorre de período laborado sob a égide da CLT, e pode ser averbada, em conformidade com o que consta do Acórdão 2008/2006-TCU-Plenário. Já a parcela de 7 anos, 11 meses e 10 dias refere-se a período trabalho após a publicação da Lei 8.112/1990, quando o servidor já estava sob o regime estatutário, e foi equivocadamente averbada com base em decisão do Supremo Tribunal Federal em Mandado de Injunção.
16.	Cabe mencionar que esta Corte de Contas já se posicionou favoravelmente ao aproveitamento da contagem ponderada do tempo para servidor que exerceu, como celetista, no serviço público, atividades de natureza insalubre em período anterior à vigência da Lei 8.112/1990. No Acórdão 2008/2006-TCU-Plenário, adotado em sede de Consulta (TC Processo 007.079/2006-1, de Relatoria do Min. Walton Alencar Rodrigues) , a matéria restou assim sumariada:
"Sumário: CONSULTA. PESSOAL. CONTAGEM DE TEMPO DE SERVIÇO PARA CONCESSÃO DE APONSENTADORIA ESTATUTÁRIA COM O APROVEITAMENTO DE TEMPO ESPECIAL PRESTADO EM CONDIÇÕES INSALUBRES, PERIGOSAS OU PENOSAS.
O servidor público que exerceu, como celetista, no serviço público, atividades insalubres, penosas ou perigosas, no período anterior à vigência da Lei 8.112/90, tem direito à contagem especial de tempo de serviço para efeito de aposentadoria; todavia, para o período posterior ao advento da Lei 8.112/90, é necessária a regulamentação do art. 40, § 4º, da Constituição Federal, que definirá os critérios e requisitos para a respectiva aposentadoria."
17.	Quanto à contagem ponderada de tempo de serviço prestado sob a égide do Regime Jurídico Único (Lei 8.112/1990) , ainda que a fundamentação da averbação invoque decisão em mandado de injunção, não justifica a contagem diferenciada, como abordei no Voto que conduziu o Acórdão 10074/2017-TCU-Primeira Câmara, a seguir reproduzido:
"29.	No que tange aos períodos posteriores ao advento da Lei 8.112/1990, a entidade de origem sustenta que a contagem diferenciada encontraria amparo em deliberação do STF proferida nos autos do Mandado de Injunção 880.
30. 	Sobre a questão, esta Corte de Contas tem entendimento consolidado no sentido de que, ao julgar Mandados de Injunção desse gênero, o STF nada mais fez do que colmatar a lacuna existente na regulamentação do art. 40, § 4º, da Constituição Federal de 1988, com a norma existente no art. 57 da Lei 8.213/1991 (e.g. Acórdãos 471/2014, 624/2014, 625/2014, 882/2014, 3.922/2014 e 6.522/2014, todos da Primeira Câmara, e de Relatoria do Ministro Benjamin Zymler) .
31. 	Nesse sentido, o direito tornado exequível pela via do writ injuncional foi aquele insculpido no referido dispositivo da Carta Magna, que assegura aposentadoria especial a servidores públicos portadores de deficiência ou que laborem em condições perigosas, penosas ou insalubres, mediante aplicação analógica do caput do art. 57 da Lei 8.213/1991.
32. 	Por outro lado, o preenchimento da sobredita lacuna não permitiu que, na aposentadoria comum de servidor público, houvesse o aproveitamento majorado, mediante aplicação de um fator multiplicador, de tempo de contribuição prestado sob condições especiais (previsto no § 5º do art. 57 da Lei 8.213/1991) . Aliás, o próprio Supremo Tribunal Federal cuidou de distinguir as duas questões (aposentadoria especial e conversão de tempo especial em tempo comum) , conforme se extrai da ementa do MI 2.123 AgR/DF, in verbis:
'EMENTA Agravo regimental em mandado de injunção. Pedido de conversão do tempo de serviço. Ausência de previsão constitucional. Recurso provido. 1. O mandado de injunção volta-se à colmatagem de lacuna legislativa capaz de inviabilizar o gozo de direitos e liberdades constitucionalmente assegurados, bem assim de prerrogativas inerentes à nacionalidade, à soberania e à cidadania (art. 5º, LXXI, CF/1988) . 2. É imprescindível, para o exame do writ, a presença de dois pressupostos sucessivos: i) a verificação da omissão legislativa e ii) a efetiva inviabilidade do gozo de direito, faculdade ou prerrogativa consagrados constitucionalmente em razão do citado vácuo normativo. 3. O preceito constitucional em foco na presente demanda não assegura a contagem diferenciada do tempo de serviço e sua averbação na ficha funcional; o direito subjetivo corresponde à aposentadoria em regime especial, devendo esta Suprema Corte atuar na supressão da mora legislativa, cabendo à autoridade administrativa a análise de mérito do direito, após exame fático da situação do servidor. 4. A pretensão de garantir a conversão de tempo especial em tempo comum mostra-se incompatível com a presente via processual, uma vez que, no mandado de injunção, cabe ao Poder Judiciário, quando verificada a mora legislativa, viabilizar o exercício do direito subjetivo constitucionalmente previsto (art. 40, § 4º, da CF/88) , no qual não está incluído o direito vindicado. 5. Agravo regimental provido para julgar improcedente o mandado de injunção.' (grifos acrescidos) 
18. 	Evidenciado que a averbação do tempo de serviço ficto referente a trabalho exercido sob o regime da Lei 8.112/1990 não encontra amparo legal, sendo irregular, correta a sua exclusão, chegando-se, para o Sr. José Antenor Delgado Campos, ao tempo total de serviço de 29 anos, 6 meses e 19 dias, insuficiente para que o interessado continue aposentado.
19.	Nesse contexto, cabe considerar ilegal a concessão de aposentadoria ao Sr. José Antenor Delgado Campos, negando-se registro ao correspondente ato, na forma sugerida pela unidade técnica e pelo MP/TCU, aplicando-se a orientação fixada no verbete da Súmula/TCU 106 às parcelas indevidamente recebidas pelo interessado.
20. 	Outrossim, de conformidade com o art. 262 do Regimento Interno/TCU, importa determinar ao órgão de origem que:
	20.1. faça cessar os pagamentos decorrentes do ato impugnado, sob pena de responsabilidade solidária da autoridade administrativa omissa;
	20.2. comunique ao beneficiário do ato ilegal sobre a deliberação deste Tribunal, alertando-o de que o efeito suspensivo proveniente da interposição de eventuais recursos não o exime da devolução dos valores percebidos indevidamente após a notificação, caso esses não sejam providos; 
	20.3. esclareça ao Sr. José Antenor Delgado Campos que deverá retornar à atividade para completar o tempo suficiente para a sua inativação;
	20.4. após, remeta ao Tribunal documentos comprobatórios de que o interessado foi cientificado do julgamento desta Corte.
	Ante o exposto, manifesto-me por que seja adotada a minuta de acórdão que ora trago ao exame deste Colegiado.
TCU, Sala das Sessões, em 16 de junho de 2020.
MARCOS BEMQUERER COSTA
Relator